臺灣板橋地方法院刑事判決　　　　　　　　　　　　　九十年度訴字第一八五七號
　　公　訴　人　臺灣板橋地方法院檢察署檢察官
　　被　　　告　乙○○
右列被告因偽造文書案件，經檢察官聲請簡易判決處刑（八十九年度偵字第一一０九
六號），本院認不宜依簡易判決處刑，經改依通常程序審理，判決如左：
    主  文
乙○○無罪。
    理  由
一、聲請簡易判決意旨略以：被告乙○○為台北縣新莊市○○路三六九巷十八號名峻
    針織有限公司（下稱名峻公司）負責人，繳付勞工保險費為其附隨業務，竟為減
    少勞工保險費用負擔，明知所雇用而使用「甲○○」（該姓名係遭不詳人氏冒用
    ，另行簽分偵辦）名義登載人事資料之員工，自民國八十六年十月間起，月薪新
    台幣（下同）四萬餘元，年薪五十餘萬元，八十六年之薪資報稅金額為十二萬七
    千五百元，竟基於概括之犯意，自八十六年十月間起至八十七年五月間止，連續
    製作甲○○之不實之薪資資料向勞工保險局台北分局虛報「甲○○」投保薪資為
    每月一萬六千五百元，致使不知情之承辦公務人員，誤將上開不實事項記載於勞
    工保險卡上，足以生損害於勞工保險局對於勞工保險費用之收取、管理之正確性
    。案經甲○○訴請偵辦，因認被告涉犯刑法第二百十六條、第二百十五條行使業
    務上登載不實文書、第二百十四條使公務員登載不實事項等罪嫌。
二、本件公訴人認被告乙○○涉犯上開罪嫌，無非係以被告於偵查中之自白，核與告
    訴人甲○○所述相符，並有勞工保險費繳款書影本、名峻公司登記事項卡及告訴
    人所提出國稅局繳款通知書各一份為其主要論據。
三、按犯事實應依證據認定之，無證據不得推定其犯罪事實；又不能證明被告犯罪者
    ，應諭知無罪之判決，刑事訴訟法第一百五十四條、第三百零一條第一項分別定
    有明文。又刑法第二百十四條使公務員登載不實事項於公文書罪，須一經他人之
    聲明或申報，公務員即有登載之義務，並依其所為之聲明或申報予以登載，而屬
    不實之事項者，始足構成，若其所為聲明或申報，公務員尚須為實質之審查，以
    判斷其真實與否，始得為一定之記載者，即非本罪所稱之使公務員登載不實，此
    有最高法院七十三年台上字第一七一０號判例可資參照。
四、訊據被告乙○○於偵查中及本院審理時固坦承伊自八十六年九月間起雇用自稱為
    甲○○之人，按件計酬，甲○○每月領四萬餘元，每月以底薪計算，申報甲○○
    薪資一萬六千五百元，伊不知道甲○○的身分證有問題，伊沒有偽造文書等語。
    經查：
（一）被告經營之名峻公司所雇用之員工甲○○，乃某不詳姓名、年籍之人冒用甲○
      ○之名義受雇於名峻公司，實際上甲○○（六十三年二月二十七日生，身分證
      統一編號Ｚ000000000號）並未在名峻公司工作，此經告訴人甲○○
      指述在卷。而被告並不知悉此冒用之情事，亦經證人葉國、劉鴻麟證述確有
      自稱為「甲○○」之人在名峻公司工作等語相符，且有該某不詳姓名、年籍之
      人提供被告乙○○變造之甲○○身分證影本一份（五十四年二月二十七日生，
      身分證號碼與被冒名之甲○○相同）附卷可參，是該某不詳姓名、年籍之人，
      冒用甲○○之名義受雇於被告（此部分公訴人另案偵查中），而被告並不知悉
      此冒用情事之事實，應堪認定。
（二）又保險人為查核投保單位勞工人數、工作情況及薪資，必要時得查對其員工或
      會員名冊、出勤工作紀錄及薪資帳冊；投保單位違背本條例規定，將投保薪資
      金額以多報少或以少報多者，自事實發生之日起，按其短報或多報之保險費金
      額，處以二倍罰鍰，並追繳其溢領給付金額。勞工因此所受損失，應由投保單
      位賠償之；保險人依第十條第三項之規定查對員工或會員名冊、出勤工作紀錄
      及薪資帳冊時，投保單位拒不出示者，處以二千元以上六千元以下罰鍰；又投
      保單位申報被保險人投保薪資不實者，由保險人按照同一行業相當等級之投保
      薪資額逕行調整通知投保單位，勞工保險條例第十條第三項、第七十二條第二
      項及第三項、同條例施行細則第三十三條第一項分別定有明文。參諸同條例第
      十條第三項之立法理由「為避免投保單位將不合規定之人員申報投保，配合加
      強查核工作之需要，酌增查核範圍及查對資料」所示，顯見勞工保險局（下稱
      勞保局）承辦人員，對於投保單位申報之員工及其薪資金額，有實質查核之權
      責甚明。且依上開規定，投保單位違背本條例之規定，將被保險人投保薪資金
      額以多報少或以少報多者，勞保局非但可逕行調整被保險人之投保薪資後通知
      投保單位，並可對投保單位處以罰鍰、追繳及請求賠償，從而本件被告依勞工
      保險條例之規定，就其負責之名峻公司僱用自稱甲○○之勞工向勞保局辦理勞
      工保險而申報其薪資金額時，被保險人及投保薪資之正確與否，既尚有待於勞
      保局之查核，縱依起訴書認定之事實，故意將投保薪資金額以多報少而申報不
      實，勞保局亦有逕行調整之權，與刑法第二百十四條所規定之「使公務員登載
      不實」之構成要件不符（參照最高法院八十三年度台非字第二三九號判決意旨
      ）。況被告如有違反，亦屬上開行政罰鍰之範疇，應排除刑法第二百十五條業
      務上文書登載不實罪之適用，否則勞工保險條例第七十二條第二項豈非成為具
      文，且如認此種情形同時有刑罰及行政罰緩之適用，殊嫌過苛，顯非上開勞工
      保險條例第七十二條之立法本旨。
（三）況本件被冒名之甲○○，既未實際受雇於名峻公司，即不應由被告經營之名峻
      公司參加投保，則勞保局向名峻公司收受甲○○之勞工保險費用，即屬無據，
      就此部分而言，勞保局並無損失，反應退還名峻公司此部分之費用。至該不詳
      姓名之人，因其姓名、年籍、身分之獨立性均與參與投保之甲○○不同，該不
      詳姓名之人如發生保險事故，顯非以甲○○之投保名義即可申請保險給付，故
      該不詳姓名之人實際上並未參加勞工保險，須改依其自身姓名、年籍、身分證
      號碼、實際薪資計算投保薪資後，另行參加勞工保險，始符契約相對性之原則
      ，尚不應將甲○○與該不詳姓名之人之薪資混合為一，認該不詳姓名之人已參
      加勞工保險，故本件被告申報甲○○之投保薪資不論如何，均不致損害勞保局
      或甲○○之利益，且被告對該不詳姓名之人冒用甲○○之情事，並不知情，是
      被告所為，亦與刑法第二百十五條業務登載不實罪之構成要件，明知為不實之
      事項，而登載於其業務上作成之文書，足以生損害於公眾或他人者不符。
五、綜上，被告所為，核與刑法第二百十六條、第二百十五條行使業務上登載不實文
    書、第二百十四條使公務員登載不實事項等罪之構成要件不符，此外，復查無其
    他積極證據足認被告有何公訴人所指之犯行，既不能證明其犯罪，自應諭知其無
    罪之判決。
據上論斷，應依刑事訴訟法第三百零一條第一項，判決如主文。
本案經檢察官鄭嘉欣到庭執行職務
中      華      民      國    九十一    年      二      月    二十    日
                                      臺灣板橋地方法院刑事第二庭
                                          法    官    楊晉佳
右正本證明與原本無異。
如不服本判決，應於判決送達後十日內，向本院提出上訴狀。
                                          書 記 官    黃介南
中      華      民國    九十一    年      二      月    二十    日
